臺灣高等法院臺南分院刑事判決
110年度上訴字第43號
上  訴  人  臺灣臺南地方檢察署檢察官
被      告  陳志銘


上列上訴人因被告毒品危害防制條例案件，不服臺灣臺南地方法
院109年度訴字第1006號中華民國109年10月15日第一審判決（起
訴案號：臺灣臺南地方檢察署109年度毒偵字第1725號），提起
上訴，本院判決如下：
    主  文
原判決撤銷。
本件公訴不受理。
    理  由
一、公訴意旨略以：被告甲○○前因施用毒品案件，經法院於民國
    88年間裁定送觀察、勒戒執行完畢後，再因施用毒品經法院
    判決均有罪，於107年7月29日縮刑期滿，詎不知悔改，復基
    於施用第一、二級毒品之犯意，於109年6月4日22時30分許
    ，在臺南市○區○○街00巷00號住處，以將海洛因、安非他命
    混合加水針筒注射之方式，同時施用第一、二級毒品海洛因
    、安非他命1次。嗣於109年6月5 日12時30分許因毒品案件
    為警拘提到案，經採集其尿液送驗，結果呈安非他命、甲基
    安非他命、可待因、嗎啡陽性反應，始查悉上情。因認被告
    涉犯毒品危害防制條例第10條第1、2項施用第一、二級毒品
    案等語。
二、按案件有起訴之程序違背規定之情形者，應諭知不受理之判
    決，刑事訴訟法第303條第1款定有明文。又按此所稱之起訴
    之程序違背規定，係指檢察官提起公訴之訴訟行為於程序上
    有違法律之規定而言。
三、毒品危害防制條例修正施行後，施用毒品之被告，經觀察、
    勒戒或強制戒治執行完畢後，曾於三年內再犯，之後再犯之
    施用毒品案（即3犯以上），不再依修正前實務之見解，應
    依修正後該條例第20條第1項或第23條第2項之規定，分別視
    其為「初犯及3年後再犯」或「3年內再犯」之施用毒品者，
    而決定適用觀察、勒戒等處遇或起訴之程序：
　　按109年1月15日修正公布、同年7月15日施行之毒品危害防
    制條例第20條第3項規定，犯第10條之罪於觀察、勒戒或強
    制戒治執行完畢釋放後，三年後再犯第10條之罪者，適用本
    條前2項之規定。上開所謂「三年後再犯」，只要本次再犯
    （不論修正施行前、後）距最近一次觀察、勒戒或強制戒治
    執行完畢釋放，已逾三年者，即該當之，不因其間有無犯第
    10條之罪經起訴、判刑或執行而受影響。簡言之，即施用毒
    品者，檢察官應予起訴或送觀察、勒戒，以法條之明文規定
    為據，不再以因已於「3年內再犯」，顯見其再犯率甚高，
    原實施觀察、勒戒或強制戒治，已無法收其實效，即應依該
    條例第10條處罰等解釋方式，而有所謂3犯後，檢察官應逕
    予起訴（即予「三振」），無庸再送觀察、勒戒之見解。
四、毒品危害防制條例修正施行後，被告經檢察官依修正前該條
    例第24條第1項為附命戒癮治療之緩起訴處分，之後於3年內
    再犯施用毒品罪，不再依修正前實務上認被告事實上已接受
    等同觀察、勒戒處遇之法律效果，應逕行起訴之見解，應依
    修正後該條例第20條第1項或第23條第2項之規定，分別視其
    為「初犯及3年後再犯」或「3年內再犯」之施用毒品者，而
    決定適用觀察、勒戒等處遇或起訴之程序：
    按修正前該條例第24條第1項明定「本法第二十條第一項及
    第二十三條第二項之程序，於檢察官先依刑事訴訟法第二百
    五十三條之一第一項、第二百五十三條之二之規定，為附命
    完成戒癮治療之緩起訴處分時，或於少年法院（地方法院少
    年法庭）認以依少年事件處理法程序處理為適當時，不適用
    之」，亦即檢察官對施用毒品之被告得為「附命緩起訴」，
    而排除觀察、勒戒等處遇及起訴規定之適用，而檢察官得為
    「附命緩起訴」處分之對象，當包括「初犯及3年後再犯」
    、「3年內再犯」之施用毒品者。若上開「附命緩起訴」經
    撤銷時，自應回復為原緩起訴處分不存在時之狀態，檢察官
    仍應依修正後該條例第20條第1項或第23條第2項之規定，分
    別視其為「初犯及3年後再犯」或「3年內再犯」之施用毒品
    者，而決定適用觀察、勒戒等處遇或起訴之程序。至修正前
    該條例第24條第2項規定：「前項緩起訴處分（即附命緩起
    訴），經撤銷者，檢察官應『依法追訴』」，法文既非「依法
    起訴」，並參考刑事訴訟法第1條第1項規定：「犯罪，非依
    本法或『其他法律』所定之訴訟程序，不得『追訴』、處罰」，
    且「刑罰」及「保安處分」同為犯罪之法律效果，則「依法
    追訴」，除指檢察官適用刑事訴訟法所定之起訴程序外，尚
    包括修正前（後）該條例第20條第1項所定觀察、勒戒程序
    。此與修正後該條例第23條第2項規定「觀察、勒戒或強制
    戒治執行完畢釋放後，三年內再犯第十條之罪者，檢察官或
    少年法院（地方法院少年法庭）應『依法追訴』或裁定交付審
    理。」因與該條例第20條第3項配合之結果（即觀察、勒戒
    等處遇執行完畢釋放後，3年後再犯第10條之罪，始得重行
    觀察、勒戒），所稱「依法追訴」，無從包括聲請觀察、勒
    戒者有別，尚不得援引修正後該條例第23條第2項之規定，
    而謂修正前該條例第24條第2項之「依法追訴」，必需排除
    修正後該條例第20條聲請觀察、勒戒規定之適用。且修正前
    該條例第24條第2 項所稱「緩起訴處分」經撤銷者，其撤銷
    原因非一，若係因違法或不當經再議程序，由上級檢察機關
    撤銷時，本應回復未為緩起訴處分前之狀態，由檢察官續行
    偵查，視個案之證據，為適當之處分，要不得強解為應「依
    法起訴」，認無再次聲請法院裁定觀察、勒戒之必要。即依
    最高法院最近一致之見解，該條例修正後，只要本次再犯距
    最近一次觀察、勒戒或強制戒治執行完畢釋放後，已逾3年
    者，即該當之，不論其間有無犯該條例第10條之罪經起訴、
    判刑、執行或受緩起訴處分而受影響。另對前揭法律見解採
    「否定說」者所持：「前案可以起訴，後案只能觀察、勒戒
    ，法理上存有落差」等理由，已為最高法院所不採取，附此
    敘明（最高法院109年度台上大第3536號刑事提案裁定及裁
    定參照）。
五、經查：
（一）訊據被告甲○○對公訴意旨所述施用毒品之事實，於警詢、
      偵訊及原審時均坦承不諱，復有採尿同意書、送驗尿 液
      及年籍對照表、臺南市政府衛生局檢驗報告各1份附卷可
      稽。是被告本件施用第一、二級毒品之行為，應堪認定。
（二）被告前因施用毒品案件，經臺灣臺南地方檢察署檢察官先
      後以108年度毒偵字第1420號、108年度毒偵字第2324號為
      附命完成戒癮治療條件之緩起訴處分確定，有臺灣高等法
      院被告前案紀錄表可按（見本院卷第31-32頁）。被告雖
      未能遵守緩起訴處分所附命令，而於緩起訴處分期間之3
      年內再犯本案犯行，依前開說明，仍應依修正後毒品危害
      防制條例第20條第1項或第23條第2項之規定，分別視其為
      「初犯及3年後再犯」或「3年內再犯」之施用毒品者，而
      決定適用觀察、勒戒等處遇或起訴之程序。
（三）被告距本案最近一次觀察、勒戒或強制戒治，係於89年間
      經臺灣臺南地方法院裁定送觀察、勒戒，於89年5月25日
      執行完畢出所，有臺灣高等法院被告前案紀錄表在卷可參
      （見本院卷第24頁）。是被告為本案犯行時，距前次觀察
       、勒戒執行完畢釋放，已逾3年。　　　
（四）本件檢察官係於109年7月30日提起公訴，有起訴書可按，
      固於毒品危害防制條例修正施行後起訴。惟依前開說明，
      被告本次施用第一、二級毒品之時間距其前開最近一次觀
      察、勒戒執行完畢釋放後，已逾3年，為「3年後再犯」，
      縱被告於其間曾因犯施用毒品罪，經起訴、判刑、執行或
      為檢察官為附命戒癮治療之緩起訴處分，仍應依修正後該
      條例第20條第3項、現行第24條等規定，由檢察官基於一
      次性之整體規劃而重啟處遇程序，視被告個案情形，是否
      適合「觀察、勒戒或強制戒治」或給予「附命完成戒癮治
      療緩起訴處分」之機會。茲檢察官對被告本次犯行逕予提
      起公訴，其起訴程序違背規定，且無從補正，應依刑事訴
      訟法第303條第1款規定諭知不受理之判決。
六、原判決以被告曾經檢察官為附命完成戒癮治療緩起訴處分後
    ，3年內再犯本案之罪，認檢察官起訴程序合法，被告犯罪
    事證明確，予以論罪科刑，固非無見。惟依前所述，此見解
    為本院所不採，檢察官未對被告重為觀察、勒戒之聲請，逕
    對被告提起公訴，其起訴程序即違背規定。從而，原判決對
    被告論罪科刑，即有違誤。檢察官上訴意旨略以：本件被告
    施用毒品之犯行，係於其最近一次經觀察、勒戒執行完畢釋
    放後，3年後再犯，檢察官未依修正後毒品危害防制條例第2
    0條第3項規定，對被告重為觀察、勒戒之聲請，則原判決所
    為適用法律尚非無疑等語，指摘原判決不當。依上所述，為
    有理由，自應由本院將原判決撤銷改判公訴不受理，並不經
    言詞辯論為之。
據上論結，應依刑事訴訟法第369條第1項前段、364條、303條第
1款、307條，判決如主文。
本案經檢察官郭文俐提起公訴，檢察官鄭聆苓提起上訴。　　
中　　華　　民　　國　　110 　年　　1 　　月　　12　　日
                  刑事第七庭    審判長法　官  吳勇輝
                                      法　官  吳錦佳
                                      法　官  周紹武
以上正本證明與原本無異。
如不服本判決應於收受送達後20日內向本院提出上訴書狀，其未
敘述上訴理由者，並得於提起上訴後20日內向本院補提理由書（
均須按他造當事人之人數附繕本）「切勿逕送上級法院」。
　　　　　　　　　　　　　　　　　　　書記官  李佩珊
中　　華　　民　　國　　110 　年　　1 　　月　　12　　日